ACORDAO-COMPLETO-2408514

ACÓRDÃO 6212/2020 ATA 17/2020 - SEGUNDA CÂMARA

VISTA, relatada e discutida esta tomada de contas especial, instaurada pelo Ministério do Turismo em desfavor de Lindomar Gomes de Lacerda, ex-prefeito municipal de Santa Rosa de Goiás, GO, em razão de irregularidades na execução física de convênio firmado com vistas à realização do projeto intitulado "1º Festival Cultural de Santa Rosa de Goiás".
ACORDAM os ministros do Tribunal de Contas da União, reunidos em sessão da 2ª Câmara, ante as razões expostas pela relatora, e com fundamento nos arts. 1º, inciso I, 12, § 3º, 16, inciso III, alínea "c", 19, 23, inciso III, 26, 28, incisos I e II, e 57 da Lei 8.443/1992 c/c os arts. 214, inciso III, 215 a 217 e 267 do Regimento Interno, em:
9.1. considerar revel Lindomar Gomes de Lacerda, para todos os efeitos, dando-se prosseguimento ao processo; 
9.2. julgar irregulares as contas de Lindomar Gomes de Lacerda e do Município de Santa Rosa de Goiás, GO;
9.3. condená-los, solidariamente, ao recolhimento aos cofres do Tesouro Nacional do débito de R$ 70.000,00 (setenta mil reais) , atualizado monetariamente e acrescido de juros de mora a contar de 9/12/2009 até o pagamento;
9.4. condenar Lindomar Gomes de Lacerda ao recolhimento aos cofres do Tesouro Nacional do débito de R$ 60.000,00 (sessenta mil reais) , atualizado monetariamente e acrescido de juros de mora a contar de 9/12/2009 até o pagamento;
9.5. aplicar a Lindomar Gomes de Lacerda multa de R$ 90.000,00 (noventa mil reais) , a ser recolhida aos cofres do Tesouro Nacional, com atualização monetária calculada da data deste acórdão até o pagamento, se efetuado após o vencimento do prazo abaixo estipulado;
9.6. fixar prazo de 15 (quinze) dias, a contar das notificações, para comprovação, perante o Tribunal, do recolhimento das dívidas acima imputadas;
9.7. autorizar a cobrança judicial das dívidas, caso não atendidas as notificações;
9.8. autorizar o pagamento das dívidas em até 36 (trinta e seis) parcelas mensais consecutivas, caso venha a ser solicitado pelos responsáveis antes do envio do processo para cobrança judicial;
9.9. fixar o vencimento da primeira parcela em 15 (quinze) dias, a contar do recebimento das notificações, e o das demais a cada 30 (trinta) dias, com incidência dos respectivos encargos legais sobre o valor de cada prestação;
9.10. alertar aos responsáveis que a inadimplência de qualquer parcela acarretará vencimento antecipado do saldo devedor;
9.11. dar ciência desta deliberação ao Ministério do Turismo e ao procurador-chefe da Procuradoria da República do Estado de Goiás, com base no §3º do art. 16 da Lei 8.443/1992.

Tomada de Contas Especial instaurada pelo Ministério do Turismo em razão de irregularidades na execução física de convênio.

Segunda Câmara

Município de Santa Rosa de Goiás/GO.

3. Responsáveis: Lindomar Gomes de Lacerda (CPF XXX.529.481-XX) e Município de Santa Rosa de Goiás/GO (CNPJ 01.761.113/0001-72).
3.1. Interessado: Ministério do Turismo (vinculador).

13.1. Ministros presentes: Augusto Nardes (na Presidência), Aroldo Cedraz, Raimundo Carreiro e Ana Arraes (Relatora).
13.2. Ministros-Substitutos presentes: Marcos Bemquerer Costa e André Luís de Carvalho.

ANA ARRAES

Adoto como parte inicial do relatório a instrução da Secretaria de Controle Externo de Tomada de Contas Especiais, que contou com a anuência de seu corpo dirigente (peças 83 a 85) :
"INTRODUÇÃO                                                                                                                                                                                                                                                                            
1.	Trata-se de Tomada de Contas Especial instaurada pelo Ministério do Turismo (MTur) , em desfavor do Sr. Lindomar Gomes de Lacerda, prefeito municipal de Santa Rosa de Goiás/GO, no período de 1/1/2009 a 31/12/2012, em razão da impugnação total das despesas do Convênio 01237/2009 - Siconv 708622 (peça 4) , firmado com o Ministério do Turismo, e que tinha por objeto o apoio à realização do Projeto intitulado "1º Festival Cultural de Santa Rosa de Goiás", entre os dias 14 a 15/11/2009 (peça 2, p. 1) , devido a irregularidades na execução física do ajuste.
HISTÓRICO	
2.	O Convênio 01237/2009 - Siconv 708622 foi firmado no valor de R$ 135.500,00, sendo R$ 130.000,00 à conta do concedente e R$ 5.500,00 referentes à contrapartida do convenente. Teve vigência de 9/11/2009 a 12/3/2010 (vide convênio de peça 4, p. 7 e prorrogação à peça 5, p. 1) , com prazo para a apresentação da prestação de contas estipulado para 30 dias após o dia final de vigência. Os recursos foram liberados por meio da Ordem Bancária 2009OB01987 (peça 6) em 9/12/2009. 
3.	Houve fiscalização in loco do objeto conveniado, materializada no Relatório de Supervisão nº 271/2009 (peça 46) .
4.	A prestação de contas (peças 7-22) e complementações enviadas por meio dos documentos de peças 26, 30 e 36 foram analisadas por meio dos seguintes documentos: i.  Parecer de Análise de Prestação de Contas - Parte Técnica n° 1111/2010 (peça 23) ; ii. Nota Técnica de Análise n° 0186/2011 (peça 25) ; iii.  Nota Técnica de Reanálise n° 138/2012 (peça 27) ; iv. Nota Técnica de Reanálise n° 290/2012 (peça 29) ; v. Nota Técnica de Reanálise n° 270/2014 (peça 31) ; vi. Nota Técnica de Reanálise Financeira n° 0109/2016 (peça 33) ; vii. Parecer de Análise Técnica de Pedido de Reconsideração nº 66/2016 (peça 37) ; e viii. Nota Técnica de Análise Financeira n° 383/2016 (peça 38) .
5.	Conforme Despacho de peça 1, o fundamento para a instauração da Tomada de Contas Especial foi a reprovação da execução física do ajuste, constatada no Parecer de Análise Técnica de Pedido de Reconsideração nº 66/2016 (peça 37) e na Nota Técnica de Análise Financeira n° 383/2016 (peça 38) , que basearam as conclusões da fase interna, e conteve a seguinte irregularidade: 
	a) Realização de evento vinculado ao aniversário do município.
6.	Por meio do Ofício 2113/2016/CGCV/SPOA/SE/MTur (peça 39, p. 3-4) , de 4/4/2016, o Ministério do Turismo notificou o responsável, Lindomar Gomes de Lacerda, em 19/4/2016, da reprovação da prestação de contas (reprovação física total) , requerendo a devolução dos recursos em 10 dias (vide aviso de recebimento à peça 40) .
7.	Diante do não saneamento das irregularidades apontadas e da não devolução dos recursos, instaurou-se a Tomada de Contas Especial. No Relatório de Tomada de Contas Especial nº  25/2017 (peça 52) conclui-se que o prejuízo importaria no valor de R$ 130.000,00 - correspondente ao valor total dos recursos repassados - com data origem 9/12/2009, imputando-se a responsabilidade ao Sr. Lindomar Gomes de Lacerda, prefeito municipal de Santa Rosa de Goiás/GO, no período de 1/1/2009 a 31/12/2012, em razão da impugnação total das despesas do Convênio 01237/2009 - Siconv 708622, devido a irregularidades na execução física do ajuste. 
8.	O Relatório de Auditoria 905/2017 da Controladoria Geral da União (peça 53) também chegou às mesmas conclusões. Após serem emitidos o Certificado de Auditoria, o Parecer do Dirigente e o Pronunciamento Ministerial (peças 54-56) , o processo foi remetido a esse Tribunal.
9.	Nessa baila, os autos foram encaminhados ao TCU para início da fase externa da TCE, onde foram analisados pela Secretaria de Controle Externo de Tomada de Contas Especiais, na qual se elaborou a instrução à peça 61, que concluiu pela ocorrência de danos ao erário e pela citação, nos seguintes contornos:
	Ocorrência 1: Desvio de finalidade e não alcance dos objetivos do Convênio 01237/2009 - Siconv 708622, celebrado entre o Ministério do Turismo e o Município de Santa Rosa de Goiás/GO, e que tinha por objetivo o apoio à realização do Projeto intitulado "1º Festival Cultural de Santa Rosa de Goiás".
	a) Qualificação do responsável e responsabilização: 
	Nome: Lindomar Gomes de Lacerda
	CPF: XXX.529.481-XX
	Conduta: Utilizar recursos do convênio para realização de evento vinculado à festa de comemoração de 51º aniversário do município de Santa Rosa de Goiás/GO.
	Ocorrência 2: Não comprovação da boa e regular utilização financeira dos recursos repassados pelo Convênio 01237/2009 - Siconv 708622, celebrado entre o Ministério do Turismo e o Município de Santa Rosa de Goiás/GO, e que tinha por objetivo o apoio à realização do Projeto intitulado "1º Festival Cultural de Santa Rosa de Goiás", ocasionada pela ausência de comprovação de que a empresa intermediária contratada pagou o cachê de bandas ou artistas que realizaram o evento. 
	a) Qualificação do responsável e responsabilização: 
	Nome: Lindomar Gomes de Lacerda
	CPF: XXX.529.481-XX
	Conduta: Não apresentar documentos (notas fiscais, recibos, comprovantes de transferências bancárias e outros documentos equivalentes, emitidos em nome das bandas ou artistas e assinadas por seus representantes legais ou pelos seus empresários exclusivos, sendo essa representação ou exclusividade registrada em cartório)  capazes de demonstrar que eventuais valores destinados à E. A. Alves Comunicação ME foram repassados às bandas ou artistas que realizaram o evento (Bandas Mandala e Classe "A) "; não sendo comprovado, assim, o nexo causal entre os recursos recebidos e os pagamentos efetuados, visto que não se provou que foram pagos valores à empresa contratada, nem às bandas/artistas que realizaram shows.
I) Quantificação do débito, originado das ocorrências 1 e 2:
	Valor original (R$) 
	Data da ocorrência

	130.000,00
	9/12/2009

10.	Posteriormente, foi promovida a citação do responsável, nos moldes adiante:
	a) Sr. Lindomar Gomes de Lacerda: promovida a citação do responsável, conforme delineado adiante:
	Ofício
	Data do ofício
	Data de Recebimento do Ofício
	Nome do Recebedor do Ofício
	Observação
	Fim do Prazo para defesa

	705/2018-TCU/SECEX-TCE (peça 64) 
	20/7/2018
	2/8/2018 (vide AR de peça 65) 
	Sebastião Rezende de Sousa
	Ofício recebido no endereço do responsável, conforme pesquisa de endereço no sistema CPF da Receita Federal (peça 57) .
	17/8/2018

11.	O responsável, apesar de devidamente notificado, e, transcorrido o prazo regimental fixado, não apresentou suas alegações de defesa quanto às irregularidades verificadas nos autos, nem efetuou o recolhimento do débito.
12.	Nessa baila, ante a revelia do responsável, a Secex-TCE, em instrução de peça 66, propôs a irregularidade das contas, a condenação em débito e a imputação de multa fundamentada no art. 57 da Lei 8.443/1992.
13.	O Procurador Lucas Rocha Furtado, representante do Ministério Público junto ao TCU, em parecer de peça 69, divergiu do encaminhamento alvitrado pela Secex/TCE, por entender que os autos ainda não se encontravam prontos para serem apreciados no mérito, porquanto considerou que, em cumprimento ao art. 3º da Decisão Normativa TCU 57/2004, o município de Santa Rosa de Goiás também deveria ter sido citado quanto ao desvio de finalidade na execução do Convênio 01237/2009.
14.	A Relatora do feito, Ministra Ana Arraes, no Despacho de peça 70, acolheu o posicionamento do Ministério Público junto ao TCU, determinando à Secex/TCE o seguinte:
9.	Ante o exposto, decido restituir os autos à Secretaria de Controle Externo de Tomada de Contas Especiais para que se promova:
9.1.	a citação solidária do município de Santa Rosa de Goiás, GO, e do ex-prefeito Lindomar Gomes de Lacerda, pelo valor de R$ 70.000,00, em razão do desvio de finalidade na execução do Convênio 01237/2009, configurado na realização de festividade de natureza incompatível com o rol de eventos elegíveis pelo Ministério do Turismo à época do ajuste;
9.2.	a citação do ex-prefeito Lindomar Gomes de Lacerda, pelo valor de R$ 60.000,00, em razão da ausência de comprovação de que a empresa E. A. Alves Comunicação ME pagou os cachês das bandas e de artistas que se apresentaram no 1º Festival Cultural de Santa Rosa de Goiás.
15.	Nesse comenos, a Secretaria de Controle Externo de Tomada de Contas Especiais, em obediência ao Despacho da Relatora, elaborou a instrução à peça 71, que concluiu pela ocorrência de danos ao erário e pela citação, nos seguintes contornos:
	i. Ocorrência 1: Desvio de finalidade e não alcance dos objetivos do Convênio 01237/2009 - Siconv 708622, celebrado entre o Ministério do Turismo e o Município de Santa Rosa de Goiás/GO, e que tinha por objetivo o apoio à realização do Projeto intitulado "1º Festival Cultural de Santa Rosa de Goiás".
	a) Qualificação dos responsáveis solidários e responsabilização: 
	Responsável Solidário 1:
	Nome: Lindomar Gomes de Lacerda
	CPF: XXX.529.481-XX
	Conduta: Utilizar recursos do convênio para realização de evento vinculado à festa de comemoração de 51º aniversário do município de Santa Rosa de Goiás/GO.
	Nexo de Causalidade: A conduta impediu comprovar o alcance das finalidades específicas do convênio, de modo que se caracterizou a impossibilidade de que se comprovasse a boa e regular gestão de recursos repassados.
	Culpabilidade: Não há excludentes de ilicitude, de culpabilidade e de punibilidade. É razoável supor que o responsável tinha consciência da ilicitude de sua conduta. Era exigível conduta diversa da praticada.
	Responsável Solidário 2:
	Nome: Município de Santa Rosa de Goiás/GO
	CPF: 01.761.113/0001-72
	Conduta: Beneficiar-se dos recursos do convênio para realização de evento vinculado à festa de comemoração de 51º aniversário do município de Santa Rosa de Goiás/GO.
	Nexo de Causalidade: A conduta do seu então gestor ocasionou beneficiamento indevido do ente federativo ante a União, visto que aquele se beneficiou dos recursos recebidos, quando esses foram aplicados em evento de seu interesse, mas em finalidade diversa da pactuada no convênio.
	Culpabilidade: Não se aplica.
	b) Dispositivos violados: Cláusula Terceira, Item II, alínea "a" do Termo de Convênio 01237/2009 - Siconv 708622; art. 16 da Portaria MTur 153, de 6 de outubro de 2009; art. 39 da Portaria Interministerial 127/2008; art. 93, do Decreto-lei 200, de 25 de fevereiro de 1967; e art. 70, parágrafo único, da Constituição Federal de 1988.
	c) Evidências: Programação do evento custeado com recursos do convênio (peça 46, p. 19-20) ; Folder do evento (peça 46, p. 21) ; Consulta à página da internet da Wikipédia sobre a Prefeitura de Santa Rosa de Goiás/GO (peça 58) .
	I) Quantificação do débito, originado das ocorrências 1:
	Valor original (R$) 
	Data da ocorrência

	70.000,00
	9/12/2009

                                           Valor atualizado do débito em 8/11/2019: R$ 121.870,00.
	ii. Ocorrência 2: Ausência de comprovação de que as empresas que não detinham direitos de exclusividade de artistas, contratadas irregularmente por inexigibilidade, pagaram o cachê de bandas ou cantores que realizaram o evento
	a) Qualificação do responsável e responsabilização: 
	Nome: Lindomar Gomes de Lacerda
	CPF: XXX.529.481-XX
	Conduta: Não apresentar documentos (notas fiscais, recibos, comprovantes de transferências bancárias e outros documentos equivalentes, emitidos em nome das bandas ou artistas e assinadas por seus representantes legais ou pelos seus empresários exclusivos, sendo essa representação ou exclusividade registrada em cartório)  capazes de demonstrar que eventuais valores destinados à E. A. Alves Comunicação ME foram repassados às bandas ou artistas que realizaram o evento (Bandas Mandala e Classe "A) "; não sendo comprovado, assim, o nexo causal entre os recursos recebidos e os pagamentos efetuados, visto que não se provou que foram pagos valores à empresa contratada, nem às bandas/artistas que realizaram shows.
	Nexo de Causalidade: A conduta impediu comprovar o nexo entre recursos repassados e o objeto realizado, de modo que se comprovasse a boa e regular gestão de recursos repassados.
	Culpabilidade: Não há excludentes de ilicitude, de culpabilidade e de punibilidade. É razoável supor que o responsável tinha consciência da ilicitude de sua conduta. Era exigível conduta diversa da praticada.
	b) Dispositivos violados: Art. 70, parágrafo único, da Constituição Federal de 1988; art. 63 da Lei 4320/1964; art. 93, do Decreto-lei 200, de 25 de fevereiro de 1967; arts. 50, §3º, e 56 da Portaria Interministerial 127/2008; e Termo de Convênio 01237/2009 - Siconv 708622, Cláusula Sétima. 
	c) Evidências: Nota fiscal 579 (peça 19, p. 2) ; Comprovante de Ted e ordem de pagamento (peça 17, p. 1-3) ; Extrato bancário da conta específica do convênio (peça 21) ; Documentos de Processo de contratação de bandas por inexigibilidade (peça 26, p. 53-54) ; Registro de Marca da Banda Classe A no INPI (peça 59) ; Registro de Marca da Banda Mandala no INPI (peça 60) ; e Carta de Exclusividade (peça 26, p. 56) .
	I) Quantificação do débito, originado da ocorrência 2:
	Valor original (R$) 
	Data da ocorrência

	60.000,00
	9/12/2009

Valor atualizado do débito em 8/11/2019: R$ 104.460,00.
16.	Em cumprimento ao pronunciamento da unidade (peça 73) , foi efetuada citação dos responsáveis, nos moldes adiante:
	a) Município de Santa Rosa de Goiás/GO- promovida a citação do responsável, conforme delineado adiante:
	Comunicação: Ofício 14736/2019 - Secomp (peça 77) 
Data da Expedição: 18/12/2019
Data da Ciência: 24/12/2019 (peça 80) 
Nome Recebedor: Maria S. Oliveira
Observação: Ofício enviado para o endereço do responsável, conforme pesquisa de endereço no sistema da Receita Federal (peça 75) .
Fim do prazo para a defesa: 9/1/2020
	
	b) Lindomar Gomes de Lacerda- promovida a citação do responsável, conforme delineado adiante:
	Comunicação: Ofício 14735/2019 - Secomp (peça 76) 
Data da Expedição: 18/12/2019
Data da Ciência: 02/1/2020 (peça 81) 
Nome Recebedor: Justina Gomes de Lacerda
Observação: Ofício enviado para o endereço do responsável, conforme pesquisa de endereço no sistema da Receita Federal (peça 74) .
Fim do prazo para a defesa: 17/1/2020
	
17. 	Conforme Despacho de Conclusão das Comunicações Processuais (peça 82) , informamos que as providências inerentes às comunicações processuais foram concluídas. 
18.	Transcorrido o prazo regimental, o responsável Lindomar Gomes de Lacerda permaneceu silente, devendo ser considerado revel, nos termos do art. 12, §3º, da Lei 8.443/1992, e o responsável Município de Santa Rosa de Goiás/GO apresentou defesa (peça 79) , que será analisada na seção Exame Técnico.
EXAME TÉCNICO
Da validade das notificações:
19.	Preliminarmente, cumpre tecer breves considerações sobre a forma como são realizadas as comunicações processuais no TCU. A esse respeito, destacam-se o art. 179, do Regimento Interno do TCU (Resolução 155, de 4/12/2002) e o art. 4º, inciso III, § 1º, da Resolução TCU 170, de 30 de junho de 2004, in verbis:
Art. 179. A citação, a audiência ou a notificação, bem como a comunicação de diligência, farse-ão:
I - mediante ciência da parte, efetivada por servidor designado, por meio eletrônico, fac-símile, telegrama ou qualquer outra forma, desde que fique confirmada inequivocamente a entrega da comunicação ao destinatário;
II - mediante carta registrada, com aviso de recebimento que comprove a entrega no endereço do destinatário;
III - por edital publicado no Diário Oficial da União, quando o seu destinatário não for localizado
 (...) 
Art. 3º As comunicações serão dirigidas ao responsável, ou ao interessado, ou ao dirigente de órgão ou entidade, ou ao representante legal ou ao procurador constituído nos autos, com poderes expressos no mandato para esse fim, por meio de:
I - correio eletrônico, fac-símile ou telegrama;
II - servidor designado;
III - carta registrada, com aviso de recebimento;
IV - edital publicado no Diário Oficial da União, quando o seu destinatário não for localizado, nas hipóteses em que seja necessário o exercício de defesa.
Art. 4º. Consideram-se entregues as comunicações:
I - efetivadas conforme disposto nos incisos I e II do artigo anterior, mediante confirmação da ciência do destinatário;
II - realizadas na forma prevista no inciso III do artigo anterior, com o retorno do aviso de recebimento, entregue comprovadamente no endereço do destinatário;
III - na data de publicação do edital no Diário Oficial da União, quando realizadas na forma prevista no inciso IV do artigo anterior.
§ 1º O endereço do destinatário deverá ser previamente confirmado mediante consulta aos sistemas disponíveis ao Tribunal ou a outros meios de informação, a qual deverá ser juntada ao respectivo processo.
 (...) 
20.	Bem se vê, portanto, que a validade da citação via postal não depende de que o aviso de recebimento seja assinado pelo próprio destinatário da comunicação, o que dispensa, no caso em tela, a entrega do AR em "mãos próprias". A exigência da norma é no sentido de o Tribunal verificar se a correspondência foi entregue no endereço correto, residindo aqui a necessidade de certeza inequívoca. 
21.	Não é outra a orientação da jurisprudência do TCU, conforme se verifica dos julgados a seguir transcritos:
São válidas as comunicações processuais entregues, mediante carta registrada, no endereço correto do responsável, não havendo necessidade de que o recebimento seja feito por ele próprio (Acórdão 3648/2013-TCU-Segunda Câmara, Relator Ministro JOSÉ JORGE) ;
É prescindível a entrega pessoal das comunicações pelo TCU, razão pela qual não há necessidade de que o aviso de recebimento seja assinado pelo próprio destinatário. Entregandose a correspondência no endereço correto do destinatário, presume-se o recebimento da citação. (Acórdão 1019/2008-TCU-Plenário, Relator Ministro BENJAMIN ZYMLER) ;
As comunicações do TCU, inclusive as citações, deverão ser realizadas mediante Aviso de Recebimento - AR, via Empresa Brasileira de Correios e Telégrafos, bastando para sua validade que se demonstre que a correspondência foi entregue no endereço correto. (Acórdão 1526/2007-TCU-Plenário, Relator Ministro AROLDO CEDRAZ) .
22.	A validade do critério de comunicação processual do TCU foi referendada pelo Supremo Tribunal Federal, nos termos do julgamento do MS-AgR 25.816/DF, por meio do qual se afirmou a desnecessidade da ciência pessoal do interessado, entendendo-se suficiente a comprovação da entrega do "AR" no endereço do destinatário:
Ementa: agravo regimental. Mandado de segurança. Desnecessidade de intimação pessoal das decisões do tribunal de contas da união. art. 179 do regimento interno do TCU. Intimação do ato impugnado por carta registrada, iniciado o prazo do art. 18 da lei nº 1.533/51 da data constante do aviso de recebimento. Decadência reconhecida. Agravo improvido.
O envio de carta registrada com aviso de recebimento está expressamente enumerado entre os meios de comunicação de que dispõe o Tribunal de Contas da União para proceder às suas intimações.
O inciso II do art. 179 do Regimento Interno do TCU é claro ao exigir apenas a comprovação da entrega no endereço do destinatário, bastando o aviso de recebimento simples. 
23.	No caso vertente, a citação do responsável se deu em endereços provenientes de pesquisas de endereços realizadas pelo TCU (vide parágrafos acima) , especificamente em endereços constantes nos sistemas CPF e CNPJ da Receita Federal. A entrega dos ofícios citatórios nesses endereços ficou comprovada, razão pela qual consideram-se válidas as notificações.
Da revelia do responsável Lindomar Gomes de Lacerda
24.	Nos processos do TCU, a revelia não leva à presunção de que seriam verdadeiras todas as imputações levantadas contra os responsáveis, diferentemente do que ocorre no processo civil, em que a revelia do réu opera a presunção da verdade dos fatos narrados pelo autor (Acórdão 1009/2018-TCU-Plenário, Relator: BRUNO DANTAS; 2369/2013 - TCU - Plenário, Relator: BENJAMIN ZYMLER e 2449/2013 - TCU - Plenário, Relator: BENJAMIN ZYMLER) . Dessa forma, a avaliação da responsabilidade do agente não pode prescindir da prova existente no processo ou para ele carreada. 
25.	Ao não apresentar sua defesa, o responsável deixou de produzir prova da regular aplicação dos recursos sob sua responsabilidade, em afronta às normas que impõem aos gestores públicos a obrigação legal de, sempre que demandados pelos órgãos de controle, apresentar os documentos que demonstrem a correta utilização das verbas públicas, a exemplo do contido no art. 93 do Decreto-Lei 200/1967: "Quem quer que utilize dinheiros públicos terá de justificar seu bom e regular emprego na conformidade das leis, regulamentos e normas emanadas das autoridades administrativas competentes." 
26.	Mesmo as alegações de defesa não sendo apresentadas, considerando o princípio da verdade real que rege esta Corte, procurou-se buscar, em manifestações do responsável na fase interna desta Tomada de Contas Especial, se havia algum argumento que pudesse ser aproveitado a seu favor. 
27.	Nesse contexto, verificou-se as seguintes manifestações na fase interna, que não alteram o entendimento dessa unidade técnica, na instrução inicial, acerca da ocorrência de irregularidade:
a)  	Manifestação de peças 26: Encaminhou documento que considera "contrato de exclusividade" referentes às atrações artísticas, de peça 26, p. 56; esse documento, contudo, não confere à empresa contratada pela prefeitura exclusividade na contratação das bandas musicais, visto que emitido pela própria empresa contratada, e não pelas bandas;  
b)  	Manifestação de peça 30: Nessa defesa, o responsável aduz que no material publicitário constou alusão aos "51 anos de Santa Rosa de Goiás" apenas porque, nesse ano (2009) , a cidade completava 51 anos (e não devido ao evento ser uma festa de emancipação) ; também informa que o material publicitário não foi realizado com recursos do convênio; ocorre que, além da alusão ao evento no material publicitário mencionado, há outros indicativos, mencionados na instrução inicial, de que os recursos do ajuste foram gastos em festa de emancipação da cidade, como a mensagem eletrônica de peça 46, p. 19-20, onde consta a programação do evento disponibilizada pela prefeitura convenente e fica claro que o evento realizado por essa entidade nos dias 14 e 15/11/2009, denominado I Semana Cultural de Santa Rosa, foi realizado em comemoração ao 51º aniversário da cidade de Santa Rosa de Goiás daquele ano e, também, a consulta à página da internet da Wikipédia sobre a Prefeitura de Santa Rosa de Goiás/GO (peça 58) a qual demonstra que o aniversário da cidade é comemorado em 14/11/2009;
c)  	Manifestação de peça 36: A defesa alega que a festividade ocorrida foi um festival cultural, previsto como aceitável na norma esculpida na alínea "h", do art. 16, da Portaria MTur 153, de 6 de outubro de 2009; no entanto, esse argumento não pode ser acolhido, pois ao realizar o festejo no período de aniversário da cidade, não houve acréscimo no fluxo turístico na região por conta da realização do objeto do convênio.
28.	Em se tratando de processo em que a parte interessada não se manifestou acerca das irregularidades imputadas, não há elementos para que se possa efetivamente aferir e reconhecer a ocorrência de boa-fé na conduta do responsável, podendo este Tribunal, desde logo, proferir o julgamento de mérito pela irregularidade das contas, conforme os termos dos §§ 2º e 6º do art. 202 do Regimento Interno do TCU. (Acórdão 2064/2011-TCU-Primeira Câmara (relator: Ubiratan Aguiar) , 6.182/2011-TCU-1ª Câmara (relator: Weber de Oliveira) , 4.072/2010-TCU-1ª Câmara (Relator: Valmir Campelo) , 1.189/2009-TCU-1ª Câmara (Relator: Marcos Bemquerer) , 731/2008-TCU-Plenário (Relator: Aroldo Cedraz) .
29.	Dessa forma, o responsável Lindomar Gomes de Lacerda deve ser considerado revel, nos termos do art. 12, §3º, da Lei 8.443/1992, devendo as contas serem julgadas irregulares, condenando-o solidariamente ao débito apurado e aplicando-lhe a multa prevista no art. 57 da Lei 8.443/1992.
Da defesa do responsável Município de Santa Rosa de Goiás/GO
30.	O responsável Município de Santa Rosa de Goiás/GO apresentou, por meio de seu advogado, defesa (peça 79) que passa a ser analisada em seguida:
31.	Argumento 1 (peça 79) :
31.1.	O defendente alega que o evento realizado com recursos do convênio, relativo ao aniversário do município de Santa Rosa de Goiás, não beneficiou esse ente público.
31.2.	Segundo ele, eventos festivos não se revertem em qualquer vantagem para a municipalidade, mas tão somente prestigia pessoalmente o gestor à época. Por esse motivo, deve o munícipio ser excluído do polo passivo desse processo, haja vista a não comprovação de vantagem para o ente. 
31.3.	Para ele, esse é o entendimento emanado na Decisão Normativa TCU 57/2004, e em diversos acordão do TCU, como o 210/2015 - Plenário, dentre outros: o ente federativo só será responsabilizado pelo débito, caso tenha se beneficiado diretamente de sua utilização, em detrimento do objetivo conveniado.
31.4.	Menciona, ainda, o Acórdão 1859/2019-TCU-Primeira Câmara, cujo Voto conteve o entendimento de que "a simples constatação de que o evento festivo beneficiou a população local, por si só, é insuficiente para isso, motivo pelo qual, entendo que o ente político deve ser excluído da relação processual".
31.5.	Outrossim, solicita que o nome do município seja excluído de registro de inadimplência do Governo Federal.
32.	Análise do argumento 1: 
32.1.	O argumento deve ser acolhido.
32.2.	O cerne da argumentação da defesa é a afirmação de que os recursos não beneficiaram o Município. Sendo assim, não seria cabível a responsabilização do Munícipio com fundamento na Decisão Normativa TCU 57/2004, pois não houve vantagem desse ente federativo na utilização dos recursos.
32.3.	O Voto mencionado do Acórdão 1859/2019-TCU-Primeira Câmara, no sentido de que "a simples constatação de que o evento festivo beneficiou a população local, por si só, é insuficiente para isso, motivo pelo qual, entendo que o ente político deve ser excluído da relação processual", traz entendimento elucidativo sobre o tema. 
33.	Em relação a esse entendimento do acórdão, deve-se ter em conta que todo convênio que tenha como objeto evento festivo beneficia a população (sejam as pessoas que aproveitam as festas, ou os vendedores de produtos, ou o comércio local, ou bandas locais, e outros) . E, por si só, esse benefício não deve ser confundido como vantagem para o ente. Ademais, não há nos autos elementos que indiquem que o ente municipal obteve vantagem com a realização do evento, ou com recursos do convênios.
34.	Desse modo, deve-se acolher o pedido da defesa de excluir o município da relação processual. A o mesmo tempo, não se aplica o pedido de "retirada de inadimplência do município dos registros do Governo Federal". A inadimplência é de competência de outros órgãos distintos do TCU, e não houve determinação do TCU aos seus jurisdicionados para incluir o referido município em registro de inadimplência.
35.	Da análise procedida acima, verifica-se que os argumentos de defesa do responsável, embora não tenham sido suficientes para elidir as irregularidades, excluem a responsabilidade do município pela irregularidade, de forma que devem ser acolhidos. A responsabilidade pelas irregularidades passa a ser apenas do Sr. Lindomar Gomes de Lacerda.
36.	Em face da análise promovida acima, verifica-se que o responsável Lindomar Gomes de Lacerda não logrou comprovar a boa e regular aplicação dos recursos, instado a se manifestar, optou pelo silêncio, configurando a revelia, nos termos do §3º, do art. 12, da Lei 8.443/1992. Além disso, propõe-se rejeitar as alegações de defesa de Município de Santa Rosa de Goiás/GO, uma vez que não foram suficientes para sanar as irregularidades a ele atribuídas e nem afastar o débito apurado. 
37.	Ademais, inexistem nos autos elementos que demonstrem a boa-fé do Sr. Lindomar Gomes de Lacerda ou a ocorrência de outras excludentes de culpabilidade.
38.	Assim, o Sr. Lindomar Gomes de Lacerda deve ser condenado individualmente pelos débitos apurados nos autos.
Prescrição da Pretensão Punitiva
39.	Vale ressaltar que a pretensão punitiva do TCU, conforme Acórdão 1441/2016-TCU-Plenário, Relator: Benjamin Zymler, que uniformizou a jurisprudência acerca dessa questão, subordina-se ao prazo geral de prescrição indicado no art. 205 do Código Civil, que é de dez anos, contado da data de ocorrência da irregularidade sancionada, nos termos do art. 189 do Código Civil, sendo este prazo interrompido pelo ato que ordenar a citação, a audiência ou a oitiva dos responsáveis.
40.	No caso em exame, não ocorreu a prescrição, uma vez que a irregularidade sancionada ocorreu em 9/12/2009 (vide ordem bancária de peça 6) , e o ato de ordenação da citação ocorreu em 2/7/2019 (peça 70) .
CONCLUSÃO
41.	Em face da análise promovida na seção "Exame Técnico", verifica-se que o responsável Lindomar Gomes de Lacerda não logrou comprovar a boa e regular aplicação dos recursos, instado a se manifestar, optou pelo silêncio, configurando a revelia, nos termos do §3º, do art. 12, da Lei 8.443/1992. Além disso, propõe-se acolher as alegações de defesa do Município de Santa Rosa de Goiás/GO, uma vez que foram suficientes para elidir sua responsabilidade sobre irregularidade a ele atribuída, devendo ele ser excluído do rol de responsáveis do processo. Ademais, inexistem nos autos elementos que demonstrem a boa-fé dos responsáveis ou a ocorrência de outras excludentes de culpabilidade.
42.	Vale ressaltar que a jurisprudência pacífica nesta Corte é no sentido da imprescritibilidade das ações de ressarcimento ao erário (Súmula TCU 282) . Dessa forma, identificado dano ao erário, devese instaurar e julgar o processo de tomada de contas especial para responsabilizar seus agentes causadores, respeitando o direito ao contraditório e à ampla defesa, independentemente de quando ocorreram os atos impugnados.
43.	Verifica-se também que não houve a prescrição da pretensão punitiva, conforme análise já realizada.
44.	Tendo em vista que não constam dos autos elementos que permitam reconhecer a boa-fé do Sr. Lindomar Gomes de Lacerda, e ante as constatações consignadas na instrução de peça 71 e nas linhas anteriores desta peça instrutiva, devem as contas desse responsável serem julgadas irregulares, sendo ele condenados ao débito descrito no item 15 supra, com fulcro nos termos dos artigos 1º, inciso I, 16, inciso III, alínea "c", e 19, caput, da Lei nº 8.443/1992, e com arts. 1º, inciso I, 209, inciso III, 210 e 214, inciso III, do Regimento Interno/TCU, com aplicação individual de multa proporcional ao débito, fundamentada no art. 57, da Lei 8.443/1992 c/c o artigo 267 do Regimento Interno do TCU.
PROPOSTA DE ENCAMINHAMENTO
45.	Diante do exposto, submetemos os autos à consideração superior, propondo ao Tribunal:
considerar revel o responsável Lindomar Gomes de Lacerda (CNPJ: 09.411.758/0001-97) , para todos os efeitos, dando-se prosseguimento ao processo, com fulcro no art. 12, § 3º, da Lei 8.443/1992; 
acolher as alegações de defesa apresentadas pelo responsável Município de Santa Rosa de Goiás/GO (CPF: XXX.250.184-XX) , excluindo-o do rol de responsáveis do processo; 
julgar irregulares, nos termos dos arts. 1º, inciso I, 16, inciso III, alínea "c", da Lei 8.443/1992, c/c os arts. 19 e 23, inciso III, da mesma Lei, as contas do responsável Lindomar Gomes de Lacerda (CPF: XXX.250.184-XX) , condenando-o ao pagamento das importâncias a seguir especificadas, atualizadas monetariamente e acrescidas dos juros de mora, calculadas a partir das datas discriminadas até a data da efetiva quitação do débito, fixando-lhes o prazo de quinze dias, para que comprovem, perante o Tribunal, o recolhimento das referidas quantias aos cofres do Tesouro Nacional, nos termos do art. 23, inciso III, alínea "a", da citada lei, c/c o art. 214, inciso III, alínea "a", do Regimento Interno do TCU.  
	Valor original (R$) 
	Data da ocorrência

	70.000,00
	9/12/2009

	60.000,00
	9/12/2009

aplicar individualmente ao Sr. Lindomar Gomes de Lacerda (CPF: XXX.250.184-XX) , a multa prevista no art. 57 da Lei 8.443/92 c/c o art. 267 do RI/TCU, fixando-lhe o prazo de quinze dias, a contar da notificação, para que comprovem, perante o Tribunal (art. 214, III, a, do Regimento Interno do TCU) , o recolhimento das dívidas aos cofres do Tesouro Nacional, atualizada monetariamente desde a data do acórdão que vier a ser proferido por este Tribunal até a do efetivo recolhimento, se pagas após o vencimento, na forma da legislação em vigor;
autorizar, desde logo, a cobrança judicial das dívidas, caso não atendidas a notificação, na forma do disposto no art. 28, inciso II, da Lei 8.443/1992;
autorizar também, desde logo, se requerido, com fundamento no art. 28, inciso I, da Lei 8.443, de 1992, c/c o art. 217, §§ 1º e 2º do Regimento Interno do TCU, o parcelamento da (s) dívida (s) em até 36 parcelas, incidindo, sobre cada parcela, corrigida monetariamente, os correspondentes acréscimos legais, fixando-lhe o prazo de quinze dias, a contar do recebimento da notificação, para comprovar, perante o Tribunal, o recolhimento da primeira parcela, e de trinta dias, a contar da parcela anterior, para comprovar os recolhimentos das demais parcelas, devendo incidir, sobre cada valor mensal, atualizado monetariamente, os juros de mora devidos, no caso do débito, na forma prevista na legislação em vigor, alertando os responsáveis de que a falta de comprovação do recolhimento de qualquer parcela importará o vencimento antecipado do saldo devedor, nos termos do § 2º do art. 217 do Regimento Interno deste Tribunal; 
enviar cópia do Acórdão a ser prolatado, bem como do Relatório e do Voto que o fundamentarem à Procuradoria da República no Estado de Goiás, nos termos do à § 3º do art. 16 da Lei 8.443/1992, c/c o § 7º do art. 209 do Regimento Interno do TCU, para adoção das medidas cabíveis; e
enviar cópia do Acórdão que vier a ser proferido ao Ministério de Turismo e ao responsável, para ciência, informando que a presente deliberação, acompanhada do Relatório e do Voto que a fundamenta, está disponível para a consulta no endereço www.tcu.gov.br/acordaos, além de esclarecer que, caso requerido, o TCU poderá fornecer sem custos as correspondentes cópias, de forma impressa."
2.	Divergindo da unidade instrutiva, o representante do Ministério Público junto ao TCU - subprocurador-geral Lucas Rocha Furtado - assim se pronunciou (peça 86) :
	"Trata-se de Tomada de Contas Especial instaurada pelo Ministério do Turismo em desfavor do Sr. Lindomar Gomes de Lacerda, ex-Prefeito Municipal de Santa Rosa de Goiás/GO (2009-2012) , em razão da impugnação total das despesas do Convênio 01237/2009, no valor de R$ 130.000,00, o qual objetivou conceder apoio à realização do projeto intitulado "1º. Festival Cultural de Santa Rosa de Goiás", entre os dias 14 e 15/11/2009 (pela 2, p. 1) . 
	Motivou a impugnação total das despesas e a decorrente instauração desta TCE o fato de a referida festividade estar vinculada ao aniversário do município, tipo de evento não passível de financiamento com recursos de convênios daquele ministério, nos termos do art. 16, da Portaria MTur 153/2009, configurando desvio de finalidade na execução do convênio. 
	Encontrando-se os autos neste Tribunal, foi elaborada a instrução à peça 61. Além dessa irregularidade, denominada "desvio de finalidade e não alcance dos objetivos do convênio", o auditor instrutor apontou também uma segunda ocorrência, qual seja, a "ausência de comprovação de que a empresa intermediária pagou o cachê de bandas ou artistas que realizaram o evento", impossibilitando, portanto, o estabelecimento do necessário nexo de causalidade entre os recursos repassados e a despesa realizada.
	Assim, em face dessas duas irregularidades, o ex-prefeito foi ouvido em citação, sendo demandado a apresentar as correspondentes alegações de defesa e/ou recolher o débito referente à totalidade dos recursos repassados.
	O responsável, apesar de regularmente citado, manteve-se silente, evidenciando-se sua revelia. 
	Em razão disso, a Secex-TCE propôs a irregularidade de suas contas, com condenação em débito e imputação de multa fundamentada no art. 57 da Lei 8.443/1992 (peça 66) .  
**
	Ao me pronunciar nos autos (peça 69) , manifestei-me em desacordo com o encaminhamento alvitrado, entendendo que os autos ainda não se encontravam aptos a serem apreciados em seu mérito.
	Ponderei que, no tocante à ausência de comprovação de que os artistas que se apresentaram no evento tenham recebido seu cachê, deveria responder, pela irregularidade e pelo correspondente débito (R$ 60.000,00) , apenas o ex-prefeito, tendo em vista que não restou demonstrado nos autos a efetiva e regular destinação dada a esses recursos.
	Todavia, no que concerne ao desvio de finalidade, considerei que haveria responsabilidade do município, que foi indevidamente beneficiado. Assim, excluindo-se os recursos empregados no pagamento do cachê, de responsabilidade exclusiva do ex-prefeito, a municipalidade deveria ser citada pela parcela remanescente de R$ 70.000,00, utilizada na locação de equipamentos. Acerca dessa irregularidade, entendi, ademais, que o ex-prefeito deveria ser ouvido apenas em audiência. 
	Vossa Excelência, em Despacho à peça 70, manifestou parcial aquiescência a minha sugestão, entendendo que "além do ex-prefeito, o Município de Santa Rosa de Goiás também deveria ter sido citado quanto ao desvio de finalidade na execução do convênio". 
Assim, determinou:
A citação solidária do Município de Santa Rosa de Goiás/GO e do ex-prefeito Lindomar Gomes de Lacerda, pelo valor de R$ 70.000,00, em razão do desvio de finalidade na execução do Convênio 01237/2009, configurado na realização de festividade de natureza incompatível com o rol de eventos elegíveis pelo Ministério do Turismo à época do ajuste;
A citação do ex-prefeito, pelo valor de R$ 60.000,00, em razão da ausência de comprovação de que a empresa E.A. Alves Comunicação ME pagou cachês das bandas e de artistas que se apresentaram na festividade.
	Procedida à regular citação dos responsáveis, apenas o Município de Santa Rosa de Goiás/GO compareceu aos autos (peça 79) , evidenciando-se, mais uma vez, a revelia do ex-prefeito.
	Em essência, alegou a municipalidade que: 
a Decisão Normativa TCU 57/2004 estabeleceu que a responsabilização direta dos Estados, Distrito Federal e Municípios, nos casos de transferência de recursos públicos federais, só é possível quando restar comprovado que ele se beneficiou da aplicação irregular dos recursos;
no Voto condutor do Acordão 1859/2019-1ª. Câmara, o Exmo. Relator, quanto à responsabilização de município, ressaltou que "a simples constatação de que o evento festivo beneficiou a população local, por si só, é insuficiente para isso, motivo pelo qual, entendo que o ente político deve ser excluído da relação processual";
Eventos festivos não se revertem em qualquer vantagem para a municipalidade, mas tão somente prestigia pessoalmente o gestor da época, cabendo a exclusão do município do pólo passivo desta TCE.
	Ao instruir o feito, a unidade técnica se posicionou pelo acolhimento da defesa apresentada pelo Município de Santa Rosa de Goiás/GO (peça 83) , propondo, ao final, excluir a municipalidade do rol de responsáveis do processo, e julgar irregulares as contas do Sr. Lindomar Gomes de Lacerda, com condenação em débito pelo total repassado, sem prejuízo da imputação de multa fundamentada no art. 57 da Lei. 8.443/1992.
***
	Discordo, em parte, da unidade técnica. 
	Com efeito, conforme ressaltado na instrução inicial à peça 61, "ficou patente que a entidade convenente utilizou recursos do convênio para custear evento relacionado ao aniversário da cidade" (vide peças 22, p. 1, e 46, p. 19-20) , o que não se enquadra nas categorias previstas no art. 16 da Portaria MTur 153, de 6/10/2009. 
	Ao camuflar o verdadeiro objetivo da festividade com o título de "I Semana Cultural de Santa Rosa de Goiás" (vide peças 2, p. 1-2, 14, 27, 31 e 37) , o município se beneficiou indevidamente dos recursos federais, já que, caso não tivesse sido praticado tal embuste, teria que arcar com a festa exclusivamente com recursos próprios. 
	Não se configurou, portanto, apenas o benefício da população local que participou do evento, mas dos cofres do próprio município, que deixou de custear, ao menos, a locação de equipamentos e os cachês das bandas, pagos com recursos do convênio.
	Não é demais salientar que, o precedente referenciado (Acordão 1859/2019-1ª. Câmara) tratou de situação diversa da ora analisada, tendo sido, naquele caso, constatada a celebração de convênio para o financiamento de evento que já havia ocorrido, não havendo qualquer referência ao seu não enquadramento nas disposições contidas art. 16 da mencionada portaria ministerial, e, portanto, a configuração de desvio de finalidade. 
	Saliento, por fim que, consoante observado no Parecer de Análise Técnica de Pedido de Reconsideração 66/2016 (peça 37) , a finalidade dos convênios firmados pelo Ministério do Turismo é a "promoção dos atrativos turísticos da região e do incentivo à geração de fluxo turístico mais duradouro, que gere ocupação da rede hoteleira da cidade e incremento da visitação aos pontos turísticos da localidade, o que provocaria o desenvolvimento do setor do turismo e, consequentemente, da renda auferida na região". 
	No caso, como bem observado na instrução de mérito à peça 83, item 27, alínea "c", "ao realizar o festejo no período de aniversário da cidade, não houve acréscimo no fluxo turístico na região por conta da realização do objeto do convênio", não gerando, por decorrência, o fluxo turístico (adicional) pretendido.
	 Ante o exposto, divergindo em parte da unidade técnica, entendo que as alegações de defesa apresentadas pelo Município de Santa Rosa de Goiás/GO não mereçam acolhida." 
	É o relatório.

Alessandro Lopes de Lima (OAB/GO 20.654) representando o Município de Santa Rosa de Goiás/GO.

Subprocurador-geral Lucas Rocha Furtado.

TOMADA DE CONTAS ESPECIAL. CONVÊNIO. MINISTÉRIO DO TURISMO. DESVIO DE FINALIDADE. AUSÊNCIA DE COMPROVAÇÃO DE PAGAMENTO DE CACHÊS. CITAÇÕES. IRREGULARIDADE DAS CONTAS, DÉBITO E MULTA.

TOMADA DE CONTAS ESPECIAL (TCE)

Secretaria de Controle Externo de Tomada de Contas Especial (SecexTCE).

Trata-se de tomada de contas especial instaurada pelo Ministério do Turismo em desfavor de Lindomar Gomes de Lacerda, ex-prefeito municipal de Santa Rosa de Goiás, GO, em razão de irregularidades na execução física de convênio firmado com vistas à realização do projeto intitulado "1º Festival Cultural de Santa Rosa de Goiás".
Na fase interna da TCE, constatou-se que esse projeto estava vinculado às festividades do aniversário do município, o que configura desvio de finalidade na execução da avença, pois esses festejos têm natureza incompatível com o rol de eventos elegíveis pelo ministério à época do ajuste.
No âmbito da Secretaria de Controle Externo de Tomada de Contas Especiais (SecexTCE) , verificou-se também a não comprovação do pagamento dos cachês de bandas e de artistas que participaram do festival por parte da empresa intermediária, o que impossibilitou o estabelecimento do necessário nexo de causalidade entre os recursos repassados e a despesa realizada.
Lindomar Gomes de Lacerda foi então citado por esta Corte, tendo sido convidado a apresentar suas alegações de defesa e/ou recolher o débito referente ao valor histórico de R$ 130.000,00. O responsável manteve-se silente, evidenciando-se sua revelia, o que levou a unidade instrutiva a propor irregularidade das contas, condenação em débito e imputação de multa fundamentada no art. 57 da Lei 8.443/1992.
O subprocurador-geral Lucas Rocha Furtado, representando o Ministério Público junto ao TCU, divergiu do encaminhamento alvitrado, por entender que os autos ainda não se encontravam prontos para serem apreciados no mérito, conclusão com a qual concordei.
Conforme estabelece o art. 3º da Decisão Normativa TCU 57/2004, cabe ao ente federado a responsabilidade pela correta aplicação dos recursos federais a ele transferidos. No caso de alguma irregularidade, poderá o agente público responsável responder solidariamente.
Portanto, além do ex-prefeito, o Município de Santa Rosa de Goiás também foi citado quanto ao desvio de finalidade na execução do Convênio 01237/2009, no valor histórico de R$ 70.000,00. Com relação à ausência de comprovação do pagamento dos cachês de bandas e de artistas, deveria ser realizada a citação unicamente do ex-prefeito, no valor de R$ 60.0000,00.
Promovidas as novas citações, apenas o município compareceu aos autos, evidenciando-se, mais uma vez, a revelia do ex-gestor.
Após analisar as alegações de defesa desse município, a Secretaria de Controle Externo de Tomada de Contas Especiais, por entender que apenas a população de Santa Rosa de Goiás teria sido beneficiada com o evento festivo, não tendo a municipalidade obtido qualquer vantagem com os recursos do convênio, propôs acolher os argumentos apresentados, excluir o município do rol de responsáveis e manter a proposta anterior para Lindomar de Lacerda.
Divirjo parcialmente das conclusões alcançadas pela unidade técnica e acompanho o parecer do procurador Lucas Rocha Furtado pelas razões que passo a expor.
Conforme mencionei no início deste voto, o "1º Festival Cultural de Santa Rosa de Goiás" foi realizado como parte das festividades de aniversário do município, tendo, portanto, natureza incompatível com o rol de eventos elegíveis pelo ministério à época do ajuste e representando desvio de finalidade na execução da avença.
Diferentemente do que entendeu a SecexTCE, o município foi, sim, beneficiado com o uso indevido dos valores recebidos do Ministério do Turismo, pois reduziu a parcela de recursos próprios utilizados nas festividades de aniversário da municipalidade, conforme apontou o douto representante do MPTCU.
Considerando que o objetivo dos convênios do Ministério do Turismo firmados à época era de geração de fluxo turístico mais duradouro às localidades atendidas, e considerando que o município não demonstrou ter disso se beneficiado, julgo no sentido de não poderem suas alegações de defesa ser acolhidas.
Destarte, entendo que devam ser julgadas irregulares as contas do município e do ex-prefeito, com condenação solidária ao pagamento do débito relativo ao desvio de finalidade na execução do convênio em tela - no valor histórico de R$ 70.000,00. Lindomar Gomes de Lacerda deve ser igualmente condenado ao pagamento do débito decorrente da ausência de comprovação do pagamento dos cachês de bandas e de artistas - no valor de histórico de R$ 60.0000,00 -, devendo-lhe ser aplicada, também, multa fundamentada no art. 57 da Lei 8.443/1992.
No que diz respeito à dosimetria dessa multa, em atenção às disposições do art. 22, § 2º, da Lei de Introdução às Normas do Direito Brasileiro, tem-se que as irregularidades de responsabilidade do ex-prefeito implicam presunção de prejuízo ao erário no valor total recebido. Por outro lado, observa-se que o responsável não figura nos registros do Cadirreg (sistema deste Tribunal para cadastro de contas julgadas irregulares) . Assim, após sopesar agravantes e atenuantes, o montante da multa a ser aplicada a Lindomar Gomes de Lacerda deve ficar em patamar próximo a 40% do valor atualizado do débito.
	Nesses termos, VOTO por que o Colegiado aprove a minuta de acórdão que submeto à sua deliberação.
TCU, Sala das Sessões Ministro Luciano Brandão Alves de Souza, em 2 de junho de 2020.
ANA ARRAES 
Relatora